【裁判字號】    99,訴,662
【裁判日期】    990610
【裁判案由】    清償借款
【裁判全文】
臺灣臺中地方法院民事判決               99年度訴字第662號
原      告  甲○○
訴訟代理人  丙○○
被      告  乙○○
            丁○○○
上列2人共同
訴訟代理人  周仲鼎律師
上列當事人間請求清償借款事件，於民國99年5月27日言詞辯論
終結，本院判決如下：
    主      文
原告之訴駁回。
訴訟費用新台幣壹萬零玖佰元由原告負擔。
    事實及理由
一、原告經合法通知，未於最後言詞辯論期日到場，核無民事訴
    訟法第386條各款所列情形，應依被告之聲請，由其一造辯
    論而為判決。
二、原告經合法通知，未於最後言詞辯論期日到場，惟據其提出
    書狀及委任訴訟代理人到場略稱：
  (一)原告起訴主張被告2人為夫妻，於民國(下同)96年9月間向
      原告偽稱急需資金調度暫挪用原告公司貨款新台幣(下同)
      100萬元，並書立保管條1紙，約定於98年3、4月間1次清
      償完畢，但屆期被告2人均避不見面，屢經催討，均置之
      不理，為此提起本訴等情。並聲明：被告應給付原告100
      萬元，及自99年1月1日起至清償日止，按年息百分之5計
      算之利息。
  (二)對被告抗辯之陳述：
   1、當時是被告2人以投資名義向原告借款，是被告2人一起向
      原告借款，但97年12月12日之保管條為何借款之人僅有被
      告乙○○1人，原告訴訟代理人不清楚，無法說明。
   2、依原告聲請支付命令提出匯款單之日期為95年9月28日，
      被告2人並未於96年9月間向原告借款100萬元。
   3、本件爭執之100萬元是投資款，但被告並未投資公司，且
      公司一直沒有成立，後來才寫保管條轉換為借款。
三、被告方面：
  (一)被告乙○○係與原告共同投資中國大陸1家「吉峰公司」
      ，被告乙○○從未向原告借款，因原告投資失利，不願承
      擔風險，為追討投資款項，遂於98年12月12日書具授權書
      1紙予討債人員，其上明確記載：「甲○○先生將其投資
      之100萬元當作借款給吉峰乙○○先生……」，可知原告
      確有投資之相關行為，其為委請討債公司向被告乙○○催
      討投資失利款項，遂將該100萬元違法解釋為原告借予被
      告乙○○之款項，並向被告乙○○要求清償該100萬元，
      故被告乙○○從未向原告借貸任何款項，其於聲請支付命
      令主張被告乙○○於96年6月間向原告公司暫挪用貨款100
      萬元，並立保管條1紙云云，其時間及理由均與事實不符
      ，原告應負舉證責任。
  (二)又原告提出保管條之內容亦非實在，因原告委託之討債人
      員向被告乙○○脅迫若不在該保管條簽名，將對被告乙○○之妻即被告丁○○○不利，並在委託書下方書寫被告丁○○○之住址，被告乙○○擔心被告丁○○○之安危，迫
      於無奈，始在保管條上簽名，但被告乙○○從未向原告借
      款。
  (三)原告與被告乙○○曾約定將原告投資之100萬元匯入被告
      丁○○○之帳戶內，再由被告丁○○○將系爭100萬元投
      資款交付被告乙○○，但被告丁○○○對被告乙○○與原
      告投資吉峰公司之相關事宜皆不知情，亦未參與吉峰公司
      之運作，故被告丁○○○應與本件無涉。
  (四)並聲明：如主文所示。
四、原告主張曾於95年9月28日匯款100萬元至被告乙○○之妻即
    被告丁○○○所有台灣土地銀行豐農分行帳戶，及被告乙○○曾於97年12月12日書立保管條乙紙交付原告之事實，已據
    其提出第七商業銀行匯款單及保管條等影本各1件在卷為憑
    ，核屬相符，亦為被告2人一致不爭執，是原告此部分之主
    張自堪認為真實。
五、法院之判斷：
    按當事人主張有利於己之事實者，就其事實有舉證之責任，
    民事訴訟法第277條本文定有明文。又民事訴訟如係由原告
    主張權利者，應先由原告負舉證之責，若原告先不能舉證，
    以證實自己主張之事實為真實，則被告就其抗辯事實即令不
    能舉證，或其所舉證據尚有疵累，亦應駁回原告之請求(參
    見最高法院17年上字第917號判例意旨)。經查：
  (一)民法第474條第1項規定：「稱消費借貸者，謂當事人一方
      移轉金錢或其他代替物之所有權於他方，而約定他方以種
      類、品質、數量相同之物返還之契約。」當事人主張有金
      錢借貸關係存在，須就其發生所須具備之特別要件即金錢
      之交付及借貸意思表示互相一致負舉證之責任，若僅證明
      有金錢之交付，未證明借貸意思表示互相一致者，尚不能
      認為有金錢借貸關係存在(參見最高法院81年度台上字第
      2372號判決意旨)。本件原告雖主張被告2人於96年9月間
      向其借款100萬元，並提出上揭匯款單及保管條各1紙為證
      ，然為被告2人所否認，並以上情抗辯，而本院審酌原告
      提出之匯款單記載匯款日期為95年9月28日，再依原告訴
      訟代理人於99年4月27日言詞辯論期日時已自承被告並未
      於96年9月間向原告借款100萬元乙事屬實，可見原告主張
      之借款時間應為95年9月間，其於支付命令聲請狀記載借
      款時間為96年9月間，實為原告之誤繕，應由本院逕予更
      正。又系爭100萬元款項究係借款或投資款，原告訴訟代
      理人於上開言詞辯論期日亦明確表示係投資款等語明確(
      參見該日言詞辯論筆錄第2頁)，則原告既委任丙○○為訴
      訟代理人，依民事訴訟法第72條及第280條第1項規定，原
      告訴訟代理人所為之一切訴訟行為，其效力當然及於原告
      ，故原告訴訟代理人對被告主張系爭100萬元為投資款之
      事實應已發生自認之效力，且該自認之效力及於原告本人
      ，依民事訴訟法第279條第1項規定，被告就系爭100萬元
      為投資款之抗辯已毋庸舉證，即應認為被告此部分之抗辯
      為真正。準此，原告訴訟代理人既自認系爭100萬元為投
      資款之事實，依前開民法第474條第1項規定及最高法院81
      年度台上字第2372號判決意旨，原告與被告2人間在主觀
      上自不可能就系爭100萬元成立消費借貸之合意，即難認
      兩造間有何民法消費借貸法律關係存在可言。
  (二)原告另主張因吉峰公司並未真正成立，已將該投資款轉換
      為借款云云，並提出被告乙○○簽名之保管條1紙為憑，
      復為被告乙○○所否認，而依原告提出之保管條，其上固
      記載：「本人甲方乙○○茲『欠』乙方甲○○新台幣100
      萬元，雙方言明於2009年3月至4月一次性還清上述金額，
      唯空口無憑，特立此據證明之」等語，惟該保管條記載之
      「欠」字，其原因關係可能包括金錢借貸、贈與、寄託、
      交互計算、委任等不一，究以何者為是，自應由主張該項
      有利於己事實之原告負舉證責任，但原告並未舉證以實其
      說，本院另參酌被告提出原告於98年12月12日 (應為97年
      12月12日之誤)委託訴外人趙泳癸向被告乙○○催討債務
      之授權書記載：「因吉峰公司開始運作至今已2年都未拿
      真實的帳目給各股東核查，也未見有真正的股東名冊，一
      直以來以蒙騙為主，甲○○先生『將其投資的100萬元當
      作借款』給吉峰乙○○先生……」等語，可見原告所謂「
      將投資款轉為借款」乙事，乃原告個人片面之主張而已，
      並未曾與被告乙○○協商取得共識，尚難認原告與被告乙○○間就「投資款轉為借款」乙事已達成合意。至原告於
      同日要求被告乙○○在上揭保管條簽名，因保管條內容語
      意不明，已如前述，自不得僅因被告乙○○在上揭保管條
      簽名，遽認系爭100萬元投資款已轉換為借款。再依前揭
      授權書及保管條內容可知，原告催討系爭100萬元之對象
      自始均為被告乙○○，並無隻字片語提及被告丁○○○亦
      為債務人之一，可見原告向法院聲請發支付命令之前，並
      不認為被告丁○○○為其債務人之一甚明，從而原告僅憑
      其於95年9月28日匯款100萬元至被告丁○○○帳戶乙事，
      逕認被告丁○○○亦為債務人之一，尚嫌無憑，故被告丁○○○抗辯稱其與系爭100萬元之投資款無關，亦未參與
      吉峰公司經營各情，衡情應屬可信。
六、綜上所述，原告於95年9月28日匯款100萬元至被告丁○○○
    帳戶，該100萬元應為原告投資吉峰公司之投資款，並非被
    告2人向原告之借款，且兩造間亦從未達成該100萬元投資款
    轉換為借款之合意，從而原告依據民法消費借貸法律關係請
    求被告2人返還借款100萬元，及自99年1月1日起至清償日止
    按年息百分之5計算之利，即無理由，應予駁回。
七、本件事證已臻明確，兩造其餘攻擊防禦方法與所提證據資料
    ，核與本件判決所得之心證及結果均不生影響，毋庸逐一論
    述，附此敘明。
八、結論：本件原告之訴為無理由，依民事訴訟法第385條第1項
    前段、第78條，判決如主文。
中    華    民    國    99    年    6     月    10    日
                  民事第三庭    法  官  林金灶
以上正本係照原本作成。
如對本判決上訴，須於判決送達後20日內向本院提出上訴狀（須
附繕本）。
中    華    民    國    99    年    6     月    10    日
                                書記官  李國敬

司法院資訊處製作；財團法人民間司法改革基金會備份。
